【裁判字號】    96,上更(一),756
【裁判日期】    970131
【裁判案由】    毒品危害防制條例
【裁判全文】
臺灣高等法院刑事判決             96年度上更(一)字第756號
上  訴  人
即  被  告  乙○○
選任辯護人  趙國生律師
            周珮琦律師
上列上訴人因毒品危害防制條例案件，不服臺灣臺北地方法院93
年度訴字第1421號，中華民國94年3月4日第一審判決（起訴案號
：臺灣臺北地方法院檢察署93年度偵字第11889、13266號），提
起上訴，經判決後，由最高法院發回更審本院判決如下：
    主  文
原判決撤銷。
乙○○共同販賣第一級毒品，處有期徒刑捌年陸月。扣案之第一
級毒品海洛因壹小包（淨重零點捌公克）沒收銷燬之。
販賣第一級毒品海洛因所得之財物新臺幣貳仟元沒收之，如全部
或一部不能沒收時，以其財產抵償之。
    事  實
一、乙○○及已成年之綽號「昭欽」明知海洛英為毒品危害防制
    條例第2條第2項第1款所稱之第一級毒品，依法不得販賣、
    運輸、轉讓及持有，竟共同基於販賣第一級毒品海洛因營利
    之犯意，二人於民國 (下同)93 年5月12日0時許，在臺北市
    文山區○○路○段與一壽街交岔路口，推由乙○○從甲○○
    搭乘之計程車窗戶外拿衛生紙包裹之第一級毒品海洛英1小
    包（淨重0.38公克，空包裝0.15公克）予甲○○，甲○○同
    時在車上交付新臺幣（下同）2000元予乙○○，乙○○隨即
    轉交與綽號「昭欽」，綽號「昭欽」隨即迅速離開現場，而
    完成販賣第一級毒品海洛英之行為（甲○○施用第一級毒品
    部分，業經原審93年度訴字1103號案件另行判決），因乙○
    ○、甲○○於前開時間、地點之行跡可疑，經員警上前盤查
    而查獲上情，並於甲○○所搭乘前往上開地址，不知情之鍾
    正義所駕駛之車牌號碼B3-156號營業小客車旁扣得第一級毒
    品海洛英1小包（淨重0.38公克，空包裝重0.15公克）。
二、案經臺北市政府警察局文山第一分局移送臺灣臺北地方法院
    檢察署檢察官偵查起訴。
    理  由
甲、證據能力方面
一、證人甲○○於警詢中之陳述部分:
    按被告以外之人於審判之言詞陳述，除法律有規定者外，不
    得得作為證據，刑事訴訟法第一百五十九條定有明文。甲○
    ○固於九十三年五月十二日在警詢中陳述，其到現場向乙○
    ○購買第一級毒品海洛英1小包云云；惟依卷內資料，甲○
    ○之警詢錄音帶，經第一審法院勘驗之結果，就其中甲○○
    關於「（警員甲：拿海洛因嗎？是嗎？跟誰拿？）人家都叫
    他平仔；（警員甲：平仔，乙○○嘛喔，我是前往該處與乙
    ○○、購買海洛因、向……）（警員乙：向喔？向、等一下
    、喔、乙○○、購買海洛因。你跟他買沒錯？）我拜託他給
    我拿的；（警員甲：是你跟他買的是嗎？你有拿給他嗎？你
    有拿錢給他嗎？）有；（警員甲：你有錢給他？）有；（然
    後他拿毒品給你是不是？那是不是你跟他買的？）對」之供
    詞，筆錄內容與甲○○所供之情節已有出入（見原審卷第九
    七頁至第一一七頁）。是甲○○於警詢中之陳述不得得作為
    證據。
二、證人甲○○於審判中之陳述部分
    證人甲○○於原審之證述，均經原審告以偽證罪之處罰規定
    後始具結陳述，並踐行詰問程序，是上開證人於原審審理時
    所證，應有證據能力，得為本案之證據。
乙、實體方面
一、訊據被告乙○○固承認收受證人甲○○交付之2000元後轉交
    予真實姓名不詳，綽號「昭欽」之成年男子之情事，惟否認
    有何販賣第一級毒品情事，辯稱：伊本身亦為吸毒者，當天
    係與甲○○一同去購買海洛因，並幫綽號「昭欽」之男子到
    車子旁找甲○○收錢，海洛因是綽號「昭欽」之男子自己交
    付給甲○○的，伊並無販賣海洛因予甲○○云云。
二、經查：
（一）被告於右揭時、地，從甲○○搭乘之計程車窗戶外拿衛生
      紙包裹之第一級毒品海洛英1小包（淨重0.38公克，空包
      裝0.15公克）予甲○○，甲○○同時在車上交付新臺幣（
      下同）2000元予乙○○，乙○○隨即轉交與綽號「昭欽」
      之事實，業據證人甲○○於原審93年12月28 日審理期日
      中行交互詰問時證稱：伊於93年5月11日打電話向乙○○
      表示要拿海洛因，於翌日凌晨伊攜帶5千多元，搭乘計程
      車到臺北市○○路○段與一壽街口，叫乙○○幫伊拿2000
      元海洛因，伊一下車看到乙○○後，因為看到巷子有1部
      車怪怪的，覺得害怕，又跑回車上，乙○○從伊搭乘之計
      程車窗戶外拿衛生紙包裹的海洛因給伊，伊同時在車上交
      付2000元予乙○○等語；證人即本案當場查獲員警莊存洋
      於同一審理期日中亦結稱：查獲當天11點多時，伊坐同事
      開的自小客車到木新路景美女中前，當時看到1部計程車
      ，走下來1名男子，因該名男子臉上有吸毒的特徵，引起
      我們的注意，那名男子就走過去跟被告講話，後來又看到
      1 部計程車，也就是甲○○搭乘的計程車，甲○○的車子
      到達後，甲○○就下車與乙○○講話，之後旋即上車，甲
      ○○一上車，乙○○就靠過去，並把手伸進去計程車內，
      直覺判斷他們應該是在交易，我們就直接上前盤查，伊最
      後一次看到與乙○○談話的男子 (指綽號「昭欽」)時，
      該男子站在超商前柱子的地方，乙○○靠近計程車時，該
      名男子並沒有過去，而於乙○○靠近計程車不久，伊等就
      上前盤查等語，堪認上開當時與被告交談，綽號「昭欽」
      之男子實無自己於前揭計程車旁交付海洛因予被告之可能
      ，顯見被告所辯海洛因是綽號「昭欽」之男子自己交付給
      甲○○的乙節，與事實不符，而無可採。
 (二）又扣案之被告交付予證人甲○○之白粉1小包經送法務部
      調查局以化學呈色法、氣相層析質譜儀分析法鑑定結果，
      確含第一級第6項毒品海洛因成分（淨重0.38 公克，空包
      裝重0.15公克）無訛，有法務部調查局93年6 月9日調科
      壹字第020006417號鑑定通知書、93年12月1日調科壹字第
      09300460910號函各1紙附卷可稽，是前開扣案之物品確為
      毒品危害防制條例第2條第2項第1款所稱之第一級毒品無
      訛。
（三）另證人甲○○於原審院上開審理期日中亦證稱：其於93年
      5 月11日打電話向被告表示要拿海洛因時，並未表明要一
      人拿一半，只因為之前二人有公家拿過，所以其方證稱是
      公家一起買的等語，則證人甲○○於向被告表明要拿海洛
      因時，既未表明其係要與被告合買海洛因，自難認其有與
      被告合買海洛因之意思。參以被告雖自承其當天亦要向綽
      號「昭欽」之男子購買海洛因云云，惟其自承其當天身上
      並沒有任何金錢，則一個未攜帶任何金錢的人又如何向他
      人購買海洛因？顯見證人甲○○於原審審理中證稱其係與
      被告合買海洛因云云，應為迴護被告之詞，而被告被告所
      辯當天係與甲○○一同去購買海洛因乙節，亦無非圖卸刑
      責之詞，均不足採信。
 (四)至販賣第1級毒品海洛因係政府嚴予查緝之違法行為，並無
     公定價格，且出售份量可任意分裝增減，價格亦因毒品純
     度、買賣數量、買賣雙方關係資力、毒品來源是否充裕、
     檢警查緝等因素而有不同，故難有客觀標準，是販賣利得
     除經行為人坦承或價量明確外，實難加以認定，然不論是
     瓶裝或紙包之毒品，均可任意分裝或增減其分量，復可依
     買受人之需求按原包裝賣出或再分裝為小包出售，則無論
     以原包裝賣出或分裝後再行出賣之每包售價，均可因賺取
     價差而牟得利益，至為昭然；況海洛因之價格均屬昂貴，
     取得不易，且為政府嚴予查緝之犯罪，凡為販賣之不法勾
     當者，苟無利可圖，應無甘冒被查緝法辦重刑之危險，平
     白無端義務為該買賣之工作；而被告與甲○○間，並非親
     故至交，豈會甘冒重刑之風險，供其取得海洛因之理，是
     被告有從中賺取買賣差價牟利之意圖及事實，亦可認定。
 (五)綜上所述，被告所辯乃飾卸之詞，委無可採。本件事證明確
    ，其犯行洵堪認定。
三、查海洛英為毒品危害防制條例第2條第2項第1款所稱之第一
    級毒品，核被告所為，係違反毒品危害防制條例第4條第1項
    販賣第一級毒品罪。被告持有第一級毒品海洛因之低度行為
    ，為販賣之高度行為所吸收，不另論罪。又刑法第28條共犯
    之規定，於修正前規定為：「二人以上共同實施犯罪之行為
    者，皆為正犯」，修正施行後之規定則為：「二人以上共同
    實行犯罪之行為者，皆為正犯」，其修正理由係為排除陰謀
    共同正犯、預備共同正犯於本條所規定之正犯之外，均屬法
    理之明文化，對被告而言無有利、不利之情形，是無新舊法
    比較之問題，依最高法院九十五年十一月七日九十五年第二
    十一次刑事庭會議決議意旨，自應逕行適用裁判時法。被告
    與綽號「昭欽」之男子間，有犯意聯絡及行為分擔，應論共
    同正犯。
四、原審予以論科，固非無見。惟查本件檢察官以被告與綽號「
    昭欽」之不詳姓名男子，共同販賣毒品海洛因予甲○○；原
    判決事實則認定被告係單獨犯罪，尚有未洽，被告提起上訴
    ，否認犯罪，固無理由，惟原判決既有可議，自屬無可維持
    ，應予撤銷改判。查被告與綽號「昭欽」之男子共同販賣第
    一級毒品海洛因予他人施用，固戕害他人之身心，惟念其販
    毒數量不多，為淨重0.38公克，所得僅2000元，與販賣毒品
    之數量達數公斤以上之危害、獲利情形不同，誠屬法重情輕
    ，倘對其販賣海洛因之犯行科以法定最輕本刑之無期徒刑，
    猶嫌過重，不免過苛，有失立法之本旨，衡情尚有可憫恕之
    處，依刑法第59條之規定，減輕其刑 (修正後刑法第59條之
    規定，乃實務見解明文化，非法律變更，無比較適用之問題
    ，應依一般法律適用原則，適用裁判時法)。又關於死刑及
    無期徒刑之減輕，修正前刑法第64條第2項規定：「死刑減
    輕者，為無期徒刑，或為15年以下12年以上有期徒刑」、第
    65條第2項規定：「無期徒刑減輕者，為7年以上有期徒刑」
    ；而修正後刑法第64條第2項規定：「死刑減輕者，為無期
    徒刑」、第65條第2項規定：「無期徒刑減輕者，為20年以
    下15年以上有期徒刑」；比較適用新舊法結果，此部分以被
    告行為時之舊法規定較有利於被告。爰審酌被告與綽號「昭
    欽」之男子均明知海洛因足以殘害人之身體健康，竟仍共同
    販賣他人施用，危害社會治安及國民健康甚深，且犯後否認
    犯行，文詞掩飾，未見悔意，及其犯罪之動機、目的、手段
    、智識程度、販賣毒品之次數、重量、所得之利益等一切情
    狀，量處如主文所示之刑。又扣案之第一級毒品海洛英1小
    包（淨重0.38公克），係屬第一級毒品，應依毒品危害防制
    條例第18條第1項前段之規定，予以沒收銷燬之；另被告販
    賣第一級毒品海洛因所得之財物2000元，已交予與綽號「昭
    欽」之男子，雖未經扣案，然因係犯罪所得之財物，依毒品
    危害防制條例第19條第1項之規定，併予宣告沒收之，如全
    部或一部不能沒收時，以其財產抵償之。至於扣案包裝前開
    海洛因毒品之空包裝袋1個（重0.15公克），為證人甲○○
    所有，而本件另於前開車牌號碼B3-156號營小客車內扣得之
    注射海洛因用針筒1支、止血帶1條、第一級毒品海洛英2小
    包及其空包裝袋2個、均為證人甲○○施用毒品所用之物或
    其所有之物，與本件被告販賣第一級毒品海洛因之犯行並無
    直接關連性，縱使第一級毒品海洛因2包為違禁物，亦應由
    公訴人另行聲請單獨宣告沒收銷燬之，爰均不另為沒收銷燬
    或沒收之諭知，併此敘明。
據上論斷，應依刑事訴訟法第369條第1項前段、第364條、第299
條第1項前段，毒品危害防制條例第4條第1項、第18條第1項前段
、第19條第1項，刑法第2條第1項、第11條、第28條、第59條，
修正前刑法第65條第2項， 判決如主文。
本案經檢察官賴俊雄到庭執行職務。
中    華    民    國    97    年    1    月    31    日
                  刑事第十六庭審判長法  官  葉騰瑞
                                    法  官  莊明彰
                                    法  官  吳鴻章
以上正本證明與原本無異。
如不服本判決，應於收受送達後10日內向本院提出上訴書狀，其
未敘述上訴之理由者並得於提起上訴後10日內向本院補提理由書
（均須按他造當事人之人數附繕本）。
                                    書記官  魏淑娟
中    華    民    國    97    年    1     月    31    日
附錄：本案論罪科刑法條全文
毒品危害防制條例第4條
製造、運輸、販賣第一級毒品者，處死刑或無期徒刑；處無期徒
刑者，得併科新臺幣 1 千萬元以下罰金。
製造、運輸、販賣第二級毒品者，處無期徒刑或 7 年以上有期徒
刑，得併科新臺幣 7 百萬元以下罰金。
製造、運輸、販賣第三級毒品者，處 5 年以上有期徒刑，得併科
新臺幣 5 百萬元以下罰金。
製造、運輸、販賣第四級毒品者，處 3 年以上 10 年以下有期徒
刑，得併科新臺幣 3 百萬元以下罰金。
製造、運輸、販賣專供製造或施用毒品之器具者，處 1 年以上 7
年以下有期徒刑，得併科新臺幣 1 百萬元以下罰金。
前五項之未遂犯罰之。


司法院資訊處製作；財團法人民間司法改革基金會備份。
